臺灣高雄地方法院民事裁定　　　　　　　94年度訴字第2482號
原　　　告　丙○○
訴訟代理人　何曜男律師
被　　　告　卯○○
　　　　　　午○○
　　　　　　　　　　　號
　　　　　　乙○○○
　　　　　　甲○○○
　　　　　　丁○○
　　　　　　戊○○
　　　　　　辛○○
　　　　　　　　　　　號
　　　　　　丑○○
　　　　　　寅○○
　　　　　　辰○○
兼上列3 人　巳○○　　住高雄.
共同訴訟代
理人
被　　　告　己○○　　住彰化縣.
　　　　　　　　　　　居彰化縣.
　　　　　　酉○○　　住高雄縣.
　　　　　　庚○○　　住同上
兼法定代理　亥○○　　住同上
人
被　　　告　子○○　　住屏東縣.
　　　　　　癸○○　　住高雄縣.
　　　　　　未○○　　住高雄縣.
　　　　　　　　　　　居彰化縣.
　　　　　　戌○○　　住彰化縣.
　　　　　　壬○○○　住同上
兼上列5 人　申○○　　住高雄.
共同訴訟代
理人
當事人間請求分割共有物事件，本院於民國95年12月20日所為之
判決，其正本應更正如下：
  主  文
原判決正本如附件一所示之理由欄之記載，應更正為如附件二所
示。
  理  由
一、按判決如有誤寫、誤算或其他類此之顯然錯誤者，法院得依
    聲請或依職權以裁定更正之，其正本與原本不符者亦同，民
    事訴訟法第232 條第1 項定有明文。
二、查本院前開之判決正本有如主文所示之顯然錯誤，應予更正
    。
三、依首開規定，裁定如主文。
中　　華　　民　　國　　96　　年　　8 　　月　　23　　日
                  民事第四庭法　官　古振暉
正本係照原本作成。
如不服本裁定應於送達後10日內向本院提出抗告狀，並繳納裁判
費新台幣1,000元。
中　　華　　民　　國　　96　　年　　8 　　月　　23　　日
                                書記官　陳展榮
附件一：
貳、實體方面
一、原告主張：兩造共有坐落高雄縣大樹鄉○○○段416 及同段
    417 地號二筆土地（以下簡稱系爭土地），位置相互毗鄰，
    各共有人於系爭土地之應有部分原告均為1/6 ，蔡菖均為
    3/6 ，被告丑○○、寅○○、巳○○、辰○○均各為1/24，
    蔡黃秀來、蔡文欽及被告蔡復豐、未○○、己○○、子○○
    、癸○○均各為1/48，被告戌○○、壬○○○則均各為1/96
    ，並無不能分割之協議，且依系爭土地之使用目的，又非不
    能分割，基於土地經濟有效利用，實有併同分割之必要，因
    兩造無法協議分割，故依法訴請分割。且因蔡菖業於民國56
    年12月20日死亡，應由被告卯○○、午○○、乙○○○、甲○○○、丁○○、戊○○、辛○○、丑○○、寅○○、巳○○、辰○○、申○○、蔡復榮（已死亡）、蔡黃秀來（已死
    亡）、戌○○、壬○○○、未○○、己○○、酉○○、庚○○、亥○○、子○○、癸○○等人按附表一所示之應有部分
    之比例為繼承；蔡黃秀來於94年7 月13日死亡，應由被告申
    ○○、蔡復榮（已死亡）、戌○○、未○○、己○○、酉○○、庚○○、子○○、癸○○按附表二所示之應有部分之比
    例為繼承；蔡文欽於93年11月9 日死亡，應由被告酉○○、
    庚○○、亥○○按附表三所示之應有部分比例為繼承；蔡復
    榮於91年11月8 日死亡，其生前因蔡菖死亡而繼承1/48，復
    因壬○○○死亡而應得之2/336 也由其女即被告戌○○代位
    繼承及被告壬○○○依附表四所示之應有部分比例為繼承，
    是上開繼承人若經辦妥繼承登記，兩造於系爭土地應所有如
    附表五所示之應有部分比例，惟因被告均遲未辦理繼承登記
    ，是依法聲明請求：(一)被告應按如附表五所示之應有部分比
    例辦理系爭土地繼承登記為共有；(二)兩造共有系爭土地准予
    合併分割。如附圖所示編號A 、A1部分，由兩造依如附表五
    所示之應有部分比例取得共有；如附圖所示K 部分由被告卯
    ○○、午○○、乙○○○、甲○○○、丁○○、戊○○、辛○○取得共有，應有部分各1/7 ；如附圖所示L 部分由原告
    取得所有；如附圖所示M 、M1、M2部分由被告申○○、壬○○○、戌○○、未○○、己○○、子○○、亥○○、酉○○
    、蔡汝圓、癸○○按如附表六所示之應有部分比例取得共有
    ；如附圖所示N 、N1、N2部分由被告丑○○、寅○○、巳○○、辰○○取得共有，應有部分各1/4 。
二、被告寅○○曾以：417 地號之土地希望可以給原告，而416
    已經使用4 、50年了，不願分割予原告等語置辯，並聲明駁
    回原告之訴。被告卯○○、午○○、乙○○○、甲○○○、
    丁○○、戊○○、辛○○、丑○○、寅○○、辰○○、戌○○、壬○○○、未○○、己○○、酉○○、庚○○、亥○○
    、子○○、癸○○未於言詞辯論期日到場，亦未提出之書狀
    作何聲明或陳述。
三、兩造爭執及不爭執之事項：
（一）不爭執事項：
   1、系爭土地所有人除原告外，分為被告卯○○、午○○、乙○○○、甲○○○、丁○○、戊○○、辛○○，被告丑○○、寅○○、巳○○、辰○○，被告申○○、戌○○、壬○○○、未○○、己○○、酉○○、庚○○、亥○○、子
      ○○、癸○○等3 房。
   2、原告所提分割方案在北方處均有道路可以對外通行。
   3、原告所提分割方案於本院於95年7 月10日履勘時經原告與
      到場之各房代表即被告丑○○、申○○同意依該方案分割
      。
   4、系爭土地上之墳墓1 座所埋者為被告申○○之父親，其中
      占有上開分割方案N 土地部分，被告丑○○、寅○○、巳
      ○○、辰○○均同意由被告申○○、未○○、己○○、酉
      ○○、庚○○、亥○○、子○○、癸○○在其取得之土地
      上為維護保管行為。
（二）爭執事項：原告主張的分割方案是否符合公平、使用現況
      、未來可以發揮經濟上效用？
四、本院得心證之理由：
（一）按共有物如為不同地號之數宗土地，其共有人如係以成立
      一共有關係之意思而共有該數宗土地時，應認其共有關係
      同時存在於系爭土地之上，法院得予以合併分割，最高法
      院75年度台上字第2459號裁判意旨可資參照。本件系爭土
      地固包括坐落高雄縣大樹鄉○○○段416 、417 不同地號
      之土地，惟該二筆土地坐落位置相鄰且原係被告家族所共
      有，原告於購入其應有部分時，亦同時為系爭二筆土地之
      共有人，且於蔡菖、蔡黃秀來死亡前，共有人應有部分比
      例均完全相同，此有系爭土地土地登記謄本及複丈成果圖
      在卷可參，足認兩造於系爭二筆土地成立同一共有法律關
      係，參照前揭裁判意旨，系爭土地自得合併分割。
（二）按分割共有物，固以消滅共有關係為目的，法院裁判分割
      共有土地時，除因該土地內部分土地之使用目的不能分割
      （如為道路）或部分共有人仍願維持其共有關係，應就該
      部分土地不予分割或准該部分共有人成立新共有關係外，
      應盡量將土地分配於各共有人單獨所有，最高法院69年度
      台上字第1831號固著有判例。本件原共有人蔡菖業於56年
      12月20日死亡，應由被告蔡張瓦、卯○○、午○○、乙○○○、甲○○○、丁○○、戊○○、辛○○、丑○○、寅
      ○○、巳○○、辰○○、申○○、蔡復榮、蔡黃秀來、戌
      ○○、壬○○○、未○○、己○○、酉○○、庚○○、亥
      ○○、子○○、癸○○等人按附表一所示之應有部分之比
      例為繼承；另蔡張瓦已死亡，依附表七所示應由被告午○○繼承；蔡黃秀來於94年7 月13日死亡，應由被告申○○
      、蔡復榮、戌○○、未○○、己○○、酉○○、庚○○、
      子○○、癸○○按附表二所示之應有部分之比例為繼承；
      蔡文欽於93年11月9 日死亡，應由被告酉○○、庚○○、
      亥○○按附表三所示之應有部分比例為繼承；蔡復榮於91
      年11月8 日死亡，其生前因蔡菖死亡而繼承1/48，復因壬○○○死亡而應得之2/336 也由其女即被告戌○○代位繼
      承及被告壬○○○依附表四所示之應有部分比例為繼承，
      被告均未辦理繼承登記乙節，此有原告提出蔡菖、蔡黃秀
      來、蔡文欽、蔡復榮等人的全戶戶籍謄本及繼承系統表在
      卷足稽，是上開繼承人若經辦妥繼承登記，兩造於系爭土
      地應所有如附表五所示之應有部分比例。原告之分割方案
      除原告所取得之土地部分外，餘如附圖所示K 由被告卯○○、午○○、乙○○○、甲○○○、丁○○、戊○○、辛○○維持共有；如附圖所示M 、M1、M2部分由被告申○○
      、壬○○○、戌○○、未○○、己○○、子○○、亥○○
      、酉○○、蔡汝圓、癸○○維持共有；如附圖所示N 、N1
      、N2部分由被告丑○○、寅○○、巳○○、辰○○維持共
      有，且因被告未曾全體到場，故並未經預定維持共有之被
      告全體同意。惟查：系爭土地所有人除原告外，實際上分
      為被告卯○○、午○○、乙○○○、甲○○○、丁○○、
      戊○○、辛○○等7 人，被告丑○○、寅○○、巳○○、
      辰○○等4 人，被告申○○、未○○、戌○○、壬○○○
      、己○○、酉○○、庚○○、亥○○、子○○、癸○○等
      10人共3 房，業經被告巳○○於審理中陳稱甚明，並與原
      告同意列為不爭執事項，且本院於履勘系爭土地時，業經
      原告與到場被告推出之房份代表即被告丑○○、申○○同
      意依該方案分割，此有本院95年7 月10日勘驗筆錄在卷足
      稽，原告之分割方案除原告分得部分外，亦係依上開3 大
      房份讓其共有，故未到庭表示同意之其他被告應尚無紛歧
      之意見。是參酌上開被告已大部分表示同意，且原告的分
      割方案確較能減少紛爭等情，應尚無須受分配為共有所分
      得土地部分之被告均須到庭明確表示同意為必要，原告之
      主張仍屬可採。
（三）原告之主張是否妥適？
   1、按「共有物之分割，依共有人協議之方法行之。分割之方
      法，不能協議決定者，法院得因任何共有人之聲請，命為
      左列之分配：一　以原物分配於各共有人。二　變賣共有
      物，以價金分配於各共有人。原物為分配時，如共有人中
      ，有不能按其應有部分受分配者，得以金錢補償之」，民
      法第824 條定有明文。而共有物分割方法，法院應斟酌當
      事人之聲明，共有物之性質，經濟效用及全體共有人之利
      益等公平決之，最高法院69年度台上字第3862號著有判例
      。
   2、系爭土地為兩造當事人共有，且無不分割之約定，為兩造
      所不爭執，堪足認定，而本件原告所主張如附圖所示之分
      割方法，其中請求分割後由原告所取得之L 土地部分面積
      為1,129 平方公尺，占系爭土地總面積6867平方公尺之16
      .44 ％，與其原於系爭土地上之應有部分1/6（16.67％）
      相符；被告卯○○、午○○、乙○○○、甲○○○、丁○○、戊○○、辛○○所取得之K土地部分面積為1,129平方
      公尺，占系爭土地總面積之16.44%，亦與其等之應有部分
      1/6（1/48卯○○＋2/48午○○＋1/48乙○○○＋1/48甲○○○＋1/48丁○○＋1/48戊○○＋1/ 48辛○○=8/48＝
      1/6即16.67%）亦相符。被告申○○、壬○○○、戌○○
      、未○○、己○○、子○○、亥○○、酉○○、蔡汝圓、
      癸○○所取得M、M1、M2土地部分面積為2,259平方公尺，
      占系爭土地總面積之32.9％，亦與其等之應有部分
      304/1008（16/336申○○＋14/672壬○○○＋18/672戌○○+16/336未○○＋16/3 36己○○＋16/336子○○＋
      14/1008亥○○＋17/1008酉○○＋17/1008庚○○＋
      16/336癸○○=304/1008≒30%）亦相當。被告丑○○、寅
      ○○、巳○○、辰○○所取得N、N1、N2土地部分面積為
      2,259平方公尺，占系爭土地總面積之33.04%，亦與其等
      之應有部分（2/24丑○○＋2/24寅○○＋2/24巳○○＋
      2/24辰○○=1/3≒33.33%）亦相符，此有附表五及如附圖
      所示之各分割土地面積堪足佐憑，原告之方案，尚符兩造
      共有比例，應符公平。
   3、系爭土地上目前尚種植有香蕉、豌豆等作物，並有埋葬被
      告申○○之父親墳墓1 座，而前開原告主張之分割方案，
      與原先使用土地之共有人使用範圍相符，且原告亦係承受
      前手的使用範圍，業據原告於審理中陳稱甚明，並有本院
      現場履勘筆錄附卷可按，復參以原告所主張之方案，各分
      割土地均於北邊有道路可對外通行，有複丈成果圖在卷足
      參，不僅符合使用現況，且各筆土地經濟利用尚屬無虞。
      雖被告丑○○、寅○○、巳○○、辰○○所取得N2土地而
      所有上開墳墓之部分土地，惟被告丑○○、寅○○、巳○○、辰○○均已同意由被告申○○、未○○、己○○、酉
      ○○、庚○○、亥○○、子○○、癸○○在該部分土地上
      上為維護保管行為，亦據到庭之被告巳○○於審理中陳述
      明確，衡情上開被告均原屬同一家族，其相互間可能達成
      該項協議應屬可信，是原告之主張尚無生土地利用嚴重糾
      紛之虞。
   4、至被告寅○○所辯417 地號之土地給原告，而416 不願分
      割予原告等語，不僅與目前兩造共有之應有部分比例不符
      ，也無合理之理由足資為據，是其所辯當不足採。
五、綜上所述，本院審酌系爭土地之使用現狀、整體利用之效益
    、共有人之利益、原告所提分割方案之優劣、兩造之意願等
    情，認以附圖所示方案以分割系爭土地，並按共有之被告原
    應有部分比例重新確定共有土地上之應有部分，即被告卯○○、午○○、乙○○○、甲○○○、丁○○、戊○○、辛○○共有之如附圖所示K 土地部分，因上開被告於系爭土地之
    應有部分除午○○另繼承蔡張瓦之應有部分而為2/48外，均
    為1/48，是於分割取得共有之土地上，應有部分除午○○為
    2/8外，其餘均為1/8；被告申○○、壬○○○、戌○○、未
    ○○、己○○、子○○、亥○○、酉○○、蔡汝圓、癸○○
    所共有之如附圖所示M、M1、M2土地部分，其等於系爭土地
    上之應有部分原各別為16/336、14/672、18/672、16/336、
    16/336、16/336、14/1008、17/1008、17/1008、16/336，
    故於分割取得之土地上按如附表六之比例共有之；被告丑○○、寅○○、巳○○、辰○○所共有如附圖所示N、N1、N2
    部分，因其等於系爭土地之應有部分原均同為2/24，是於重
    新分配後應有部分各1/4，另對外之通路之如附圖所示A、A1
    部分，既為兩造所共有不可分割部分，則按如附表五所示之
    原應有部分比例保持共有，符合公平，應屬可採，爰裁判如
    主文所示。
六、又本件係因分割共有物而涉訟，被告之行為可認係按當時之
    訴訟程度為伸張或防禦權利所必要，故勝訴之原告亦應負擔
    一部分訴訟費用，且訴訟費用仍應依各共有人如附表一所示
    之應有部分比例定之為宜，始較公平。
附件二：
貳、實體方面
一、原告主張：兩造共有坐落高雄縣大樹鄉○○○段416 及同段
    417 地號二筆土地（以下簡稱系爭土地），位置相互毗鄰，
    各共有人於系爭土地之應有部分原告均為1/6 ，蔡菖均為
    3/6 ，被告丑○○、寅○○、巳○○、辰○○均各為1/24，
    蔡黃秀來、蔡文欽及被告蔡復豐、未○○、己○○、子○○
    、癸○○均各為1/48，被告戌○○、壬○○○則均各為1/96
    ，並無不能分割之協議，且依系爭土地之使用目的，又非不
    能分割，基於土地經濟有效利用，實有併同分割之必要，因
    兩造無法協議分割，故依法訴請分割。且因蔡菖業於民國56
    年12月20日死亡，應由被告卯○○、午○○、乙○○○、甲○○○、丁○○、戊○○、辛○○、丑○○、寅○○、巳○○、辰○○、申○○、蔡復榮（已死亡）、蔡黃秀來（已死
    亡）、戌○○、壬○○○、未○○、己○○、酉○○、庚○○、亥○○、子○○、癸○○等人按附表一所示之應有部分
    之比例為繼承；蔡黃秀來於94年7 月13日死亡，應由被告申
    ○○、蔡復榮（已死亡）、戌○○、未○○、己○○、酉○○、庚○○、子○○、癸○○按附表二所示之應有部分之比
    例為繼承；蔡文欽於93年11月9 日死亡，應由被告酉○○、
    庚○○、亥○○按附表三所示之應有部分比例為繼承；蔡復
    榮於91年11月8 日死亡，其生前因蔡菖死亡而繼承1/48也由
    其女即被告戌○○代位繼承及被告壬○○○依附表四所示之
    應有部分比例為繼承，是上開繼承人若經辦妥繼承登記，兩
    造於系爭土地應所有如附表五所示之應有部分比例，惟因被
    告均遲未辦理繼承登記，是依法聲明請求：(一)被告應按如附
    表五所示之應有部分比例辦理系爭土地繼承登記為共有；(二)
    兩造共有系爭土地准予合併分割。如附圖所示編號A 、A1部
    分，由兩造依如附表五所示之應有部分比例取得共有；如附
    圖所示K 部分由被告卯○○、午○○、乙○○○、甲○○○
    、丁○○、戊○○、辛○○取得共有，應有部分各1/7 ；如
    附圖所示L 部分由原告取得所有；如附圖所示M 、M1、M2部
    分由被告申○○、壬○○○、戌○○、未○○、己○○、子
    ○○、亥○○、酉○○、蔡汝圓、癸○○按如附表六所示之
    應有部分比例取得共有；如附圖所示N 、N1、N2部分由被告
    丑○○、寅○○、巳○○、辰○○取得共有，應有部分各1/
    4 。
二、被告寅○○曾以：417 地號之土地希望可以給原告，而416
    已經使用4 、50年了，不願分割予原告等語置辯，並聲明駁
    回原告之訴。被告卯○○、午○○、乙○○○、甲○○○、
    丁○○、戊○○、辛○○、丑○○、寅○○、辰○○、戌○○、壬○○○、未○○、己○○、酉○○、庚○○、亥○○
    、子○○、癸○○未於言詞辯論期日到場，亦未提出之書狀
    作何聲明或陳述。
三、兩造爭執及不爭執之事項：
（一）不爭執事項：
   1、系爭土地所有人除原告外，分為被告卯○○、午○○、乙○○○、甲○○○、丁○○、戊○○、辛○○，被告丑○○、寅○○、巳○○、辰○○，被告申○○、戌○○、壬○○○、未○○、己○○、酉○○、庚○○、亥○○、子
      ○○、癸○○等3 房。
   2、原告所提分割方案在北方處均有道路可以對外通行。
   3、原告所提分割方案於本院於95年7 月10日履勘時經原告與
      到場之各房代表即被告丑○○、申○○同意依該方案分割
      。
   4、系爭土地上之墳墓1 座所埋者為被告申○○之父親，其中
      占有上開分割方案N 土地部分，被告丑○○、寅○○、巳
      ○○、辰○○均同意由被告申○○、未○○、己○○、酉
      ○○、庚○○、亥○○、子○○、癸○○在其取得之土地
      上為維護保管行為。
（二）爭執事項：原告主張的分割方案是否符合公平、使用現況
      、未來可以發揮經濟上效用？
四、本院得心證之理由：
（一）按共有物如為不同地號之數宗土地，其共有人如係以成立
      一共有關係之意思而共有該數宗土地時，應認其共有關係
      同時存在於系爭土地之上，法院得予以合併分割，最高法
      院75年度台上字第2459號裁判意旨可資參照。本件系爭土
      地固包括坐落高雄縣大樹鄉○○○段416 、417 不同地號
      之土地，惟該二筆土地坐落位置相鄰且原係被告家族所共
      有，原告於購入其應有部分時，亦同時為系爭二筆土地之
      共有人，且於蔡菖、蔡黃秀來死亡前，共有人應有部分比
      例均完全相同，此有系爭土地土地登記謄本及複丈成果圖
      在卷可參，足認兩造於系爭二筆土地成立同一共有法律關
      係，參照前揭裁判意旨，系爭土地自得合併分割。
（二）按分割共有物，固以消滅共有關係為目的，法院裁判分割
      共有土地時，除因該土地內部分土地之使用目的不能分割
      （如為道路）或部分共有人仍願維持其共有關係，應就該
      部分土地不予分割或准該部分共有人成立新共有關係外，
      應盡量將土地分配於各共有人單獨所有，最高法院69年度
      台上字第1831號固著有判例。本件原共有人蔡菖業於56年
      12月20日死亡，應由被告蔡張瓦、卯○○、午○○、乙○○○、甲○○○、丁○○、戊○○、辛○○、丑○○、寅
      ○○、巳○○、辰○○、申○○、蔡復榮、蔡黃秀來、戌
      ○○、壬○○○、未○○、己○○、酉○○、庚○○、亥
      ○○、子○○、癸○○等人按附表一所示之應有部分之比
      例為繼承；另蔡張瓦已死亡，依附表七所示應由被告午○○繼承；蔡黃秀來於94年7 月13日死亡，應由被告申○○
      、蔡復榮、戌○○、未○○、己○○、酉○○、庚○○、
      子○○、癸○○按附表二所示之應有部分之比例為繼承；
      蔡文欽於93年11月9 日死亡，應由被告酉○○、庚○○、
      亥○○按附表三所示之應有部分比例為繼承；蔡復榮於91
      年11月8 日死亡，其生前因蔡菖死亡而繼承1/48，也由其
      女即被告戌○○代位繼承及被告壬○○○依附表四所示之
      應有部分比例為繼承，被告均未辦理繼承登記乙節，此有
      原告提出蔡菖、蔡黃秀來、蔡文欽、蔡復榮等人的全戶戶
      籍謄本及繼承系統表在卷足稽，是上開繼承人若經辦妥繼
      承登記，兩造於系爭土地應所有如附表五所示之應有部分
      比例。原告之分割方案除原告所取得之土地部分外，餘如
      附圖所示K 由被告卯○○、午○○、乙○○○、甲○○○
      、丁○○、戊○○、辛○○維持共有；如附圖所示M 、M1
      、M2部分由被告申○○、壬○○○、戌○○、未○○、己○○、子○○、亥○○、酉○○、蔡汝圓、癸○○維持共
      有；如附圖所示N 、N1、N2部分由被告丑○○、寅○○、
      巳○○、辰○○維持共有，且因被告未曾全體到場，故並
      未經預定維持共有之被告全體同意。惟查：系爭土地所有
      人除原告外，實際上分為被告卯○○、午○○、乙○○○
      、甲○○○、丁○○、戊○○、辛○○等7 人，被告丑○○、寅○○、巳○○、辰○○等4 人，被告申○○、未○○、戌○○、壬○○○、己○○、酉○○、庚○○、亥○○、子○○、癸○○等10人共3 房，業經被告巳○○於審
      理中陳稱甚明，並與原告同意列為不爭執事項，且本院於
      履勘系爭土地時，業經原告與到場被告推出之房份代表即
      被告丑○○、申○○同意依該方案分割，此有本院95年7
      月10日勘驗筆錄在卷足稽，原告之分割方案除原告分得部
      分外，亦係依上開3 大房份讓其共有，故未到庭表示同意
      之其他被告應尚無紛歧之意見。是參酌上開被告已大部分
      表示同意，且原告的分割方案確較能減少紛爭等情，應尚
      無須受分配為共有所分得土地部分之被告均須到庭明確表
      示同意為必要，原告之主張仍屬可採。
（三）原告之主張是否妥適？
   1、按「共有物之分割，依共有人協議之方法行之。分割之方
      法，不能協議決定者，法院得因任何共有人之聲請，命為
      左列之分配：一　以原物分配於各共有人。二　變賣共有
      物，以價金分配於各共有人。原物為分配時，如共有人中
      ，有不能按其應有部分受分配者，得以金錢補償之」，民
      法第824 條定有明文。而共有物分割方法，法院應斟酌當
      事人之聲明，共有物之性質，經濟效用及全體共有人之利
      益等公平決之，最高法院69年度台上字第3862號著有判例
      。
   2、系爭土地為兩造當事人共有，且無不分割之約定，為兩造
      所不爭執，堪足認定，而本件原告所主張如附圖所示之分
      割方法，其中請求分割後由原告所取得之L 土地部分面積
      為1,129 平方公尺，占系爭土地總面積6867平方公尺之16
      .44 ％，與其原於系爭土地上之應有部分1/6（16.67％）
      相符；被告卯○○、午○○、乙○○○、甲○○○、丁○○、戊○○、辛○○所取得之K土地部分面積為1,129平方
      公尺，占系爭土地總面積之16.44%，亦與其等之應有部分
      1/6（1/48卯○○＋2/48午○○＋1/48乙○○○＋1/48甲○○○＋1/48丁○○＋1/48戊○○＋1/ 48辛○○=8/48＝
      1/6即16.67%）亦相符。被告申○○、壬○○○、戌○○
      、未○○、己○○、子○○、亥○○、酉○○、蔡汝圓、
      癸○○所取得M、M1、M2土地部分面積為2,259平方公尺，
      占系爭土地總面積之32.9％，亦與其等之應有部分304/1
      008（16/336申○○＋14/672壬○○○＋18/672戌○○+1
      6/336未○○＋16/3 36己○○＋16/336子○○＋14/1008
      亥○○＋17/1008酉○○＋17/1008庚○○＋16/336癸○○
      =304/1008≒30%）亦相當。被告丑○○、寅○○、巳○○
      、辰○○所取得N、N1、N2土地部分面積為2,259平方公尺
      ，占系爭土地總面積之33.04%，亦與其等之應有部分（2/
      24丑○○＋2/24寅○○＋2/24巳○○＋2/24辰○○=1/3≒
      33.33%）亦相符，此有附表五及如附圖所示之各分割土地
      面積堪足佐憑，原告之方案，尚符兩造共有比例，應符公
      平。
   3、系爭土地上目前尚種植有香蕉、豌豆等作物，並有埋葬被
      告申○○之父親墳墓1 座，而前開原告主張之分割方案，
      與原先使用土地之共有人使用範圍相符，且原告亦係承受
      前手的使用範圍，業據原告於審理中陳稱甚明，並有本院
      現場履勘筆錄附卷可按，復參以原告所主張之方案，各分
      割土地均於北邊有道路可對外通行，有複丈成果圖在卷足
      參，不僅符合使用現況，且各筆土地經濟利用尚屬無虞。
      雖被告丑○○、寅○○、巳○○、辰○○所取得N2土地而
      所有上開墳墓之部分土地，惟被告丑○○、寅○○、巳○○、辰○○均已同意由被告申○○、未○○、己○○、酉
      ○○、庚○○、亥○○、子○○、癸○○在該部分土地上
      上為維護保管行為，亦據到庭之被告巳○○於審理中陳述
      明確，衡情上開被告均原屬同一家族，其相互間可能達成
      該項協議應屬可信，是原告之主張尚無生土地利用嚴重糾
      紛之虞。
   4、至被告寅○○所辯417 地號之土地給原告，而416 不願分
      割予原告等語，不僅與目前兩造共有之應有部分比例不符
      ，也無合理之理由足資為據，是其所辯當不足採。
五、綜上所述，本院審酌系爭土地之使用現狀、整體利用之效益
    、共有人之利益、原告所提分割方案之優劣、兩造之意願等
    情，認以附圖所示方案以分割系爭土地，並按共有之被告原
    應有部分比例重新確定共有土地上之應有部分，即被告卯○○、午○○、乙○○○、甲○○○、丁○○、戊○○、辛○○共有之如附圖所示K 土地部分，因上開被告於系爭土地之
    應有部分除午○○另繼承蔡張瓦之應有部分而為2/48外，均
    為1/48，是於分割取得共有之土地上，應有部分除午○○為
    2/8外，其餘均為1/8；被告申○○、壬○○○、戌○○、未
    ○○、己○○、子○○、亥○○、酉○○、蔡汝圓、癸○○
    所共有之如附圖所示M、M1、M2土地部分，其等於系爭土地
    上之應有部分原各別為16/336、14/672、18/672、16/336、
    16/336、16/336、14/1008、17/1008、17/1008、16/336，
    故於分割取得之土地上按如附表六之比例共有之；被告丑○○、寅○○、巳○○、辰○○所共有如附圖所示N、N1、N2
    部分，因其等於系爭土地之應有部分原均同為2/24，是於重
    新分配後應有部分各1/4，另對外之通路之如附圖所示A、A1
    部分，既為兩造所共有不可分割部分，則按如附表五所示之
    原應有部分比例保持共有，符合公平，應屬可採，爰裁判如
    主文所示。
六、又本件係因分割共有物而涉訟，被告之行為可認係按當時之
    訴訟程度為伸張或防禦權利所必要，故勝訴之原告亦應負擔
    一部分訴訟費用，且訴訟費用仍應依各共有人如附表一所示
    之應有部分比例定之為宜，始較公平。
